【裁判字號】    96,簡上,99
【裁判日期】    970324
【裁判案由】    給付票款
【裁判全文】
臺灣嘉義地方法院民事判決              96年度簡上字第99號
上  訴  人  丙○○
訴訟代理人  蕭敦仁律師
複代理人    湯光民律師
被上訴人    甲○○
訴訟代理人  張巧妍律師
上列當事人間請求給付票款事件，上訴人對於中華民國96年8月2
8日本院嘉義簡易庭95年度嘉簡字第1285號第一審判決提起上訴
，本院於民國97年3月10日言詞辯論終結，判決如下：
    主  文
原判決廢棄。
被上訴人應給付上訴人新臺幣55萬元，及其中新臺幣25萬元自民
國95年9月6日起至清償日止，按年息百分之6計算之利息；其中
新臺幣30萬元自民國95年9月8日起至清償日止，按年息百分之6
計算之利息。
其餘上訴駁回。
第一、二審訴訟費用由被上訴人負擔。
    事實及理由
一、本件上訴人起訴主張：
（一）上訴人執有被上訴人所簽發以鹿草鄉農會信用部為付款人
      之支票2紙，其中一張票據號碼FA0000000號、票載發票日
      為民國95年9月4日、票面金額新臺幣（下同）30萬元（下
      簡稱系爭支票A）；另一張票據號碼為FA0000000號、票載
      發票日95年9月6日、票面金額25萬元（下簡稱系爭支票B
      ），詎屆期提示均未獲付款，爰依票據之法律關係訴請被
      上訴人如數清償及自提示日起之法定遲延利息。
（二）於原審聲明：(1)被上訴人應給付上訴人55萬元，及其中25
      萬元自95年9月6日起至清償日止，按年息百分之6計算之
      利息；其中30萬元自95年9月8日起至清償日止，按年息百
      分之6計算之利息。(2)訴訟費用由被上訴人負擔。原審為
      上訴人敗訴之判決，上訴人不服提起上訴，於本院聲明：
      (1)原判決暨命負擔訴訟費用之裁判均廢棄。(2)上廢棄部分
      ，被上訴人應給付上訴人55萬元（上訴人96年11月21日準
      備書狀之上訴聲明雖載50萬元，惟自其上訴理由觀之，顯
      係55萬元之誤載），並自95年9月6日起至清償日止，按週
      年利率百分之6計算之利息。(3)第一、二審訴訟費用由被
      上訴人負擔。
（三）上訴人對於被上訴人抗辯之陳述：
   1、系爭支票B乃訴外人乙○○以空白背書轉讓予上訴人，上
      訴人再依票據法第144條準用同法第32條第1項規定，以交
      付方式轉讓予訴外人潘麗滿，潘麗滿於提示不獲兌現向上
      訴人追索，並於清償完畢後交付票據，非潘麗滿背書轉讓
      票據。按票據法第144條準用同法第96條第3項規定，上訴
      人被潘麗滿追索後既已為清償，自得向發票人請求給付票
      款；又上訴人以空白背書轉讓系爭支票A予訴外人張修鳳
      ，張修鳳於提示不獲兌現而向上訴人追索，並於上訴人清
      償完畢後交付票據，並非張修鳳背書轉讓支票。綜上，被
      追索之上訴人既已為清償，自得本於執票人之立場請求發
      票人之被上訴人支付票款。
   2、本件並無期後背書問題，且上訴人乃被執票人追索清償後
      取得系爭支票A、B，則以上訴人為現執票人審視系爭支票
      A、B之背書均為連續。
（四）提出系爭支票A、B影本及退票理由單影本各1份為證，並
      聲請訊問證人丁○○、乙○○。
二、被上訴人則以下列等語，資為抗辯，並聲明：(1)上訴駁回。
    (2)第二審訴訟費用由上訴人負擔。
（一）系爭支票A、B連同另支紙票號FA0000000支票，均疑似訴
      外人鐘麗珠、乙○○母女進入被上訴人住處，趁被上訴人
      至門外與人談話時，竊取被上訴人已書寫之系爭支票B之
      支票，及在票號FA0000000之空白支票上盜蓋印章、偽填
      成系爭支票A，是被上訴人並未借訴外人乙○○系爭支票A
      、B，被上訴人有至上訴人經營之美髮店告知此情形，又
      系爭支票A、B筆跡顯不相同、書寫習慣亦不相同，上訴人
      應可判斷非被上訴人簽寫，則被上訴人既未為發票行為，
      自不負發票人責任。另上訴人稱訴外人乙○○向其借款時
      ，其係於其店內拿出55萬元，該款項並非自金融機構提領
      云云，惟55萬元並非一筆小數目，美髮店內實不可能存放
      高達55萬元之現金，上訴人說詞之真實性令人懷疑。
（二）支票應以背書之連續證明其權利，若僅因執票人之信託而
      占有支票之人，既非因背書而取得該支票之票據權利，自
      不得依票據法有關規定行使其票據權利。本件上訴人執有
      系爭支票A、B，係由訴外人潘麗滿屆期提示後因存款不足
      而退回，方由上訴人取得系爭支票B，且不論本件上訴人
      因何因取得系爭支票A、B，基於最高法院86年度台簡上字
      第73號判決及同院86年度台簡上字第59號判決意旨，上訴
      人既非因背書轉讓取得系爭支票A、B，即不得以執票人地
      位請求被上訴人給付票款。
（三）本件若認背書有連續，則依訴外人乙○○、丁○○寄予原
      審之書信內容所載，可知系爭支票A、B係伊等用來給上訴
      人抵賭債，惟按賭債非債，上訴人取得系爭支票A、B即無
      對價，依票據法第14條第2項規定，不得享有優於前手之
      權利，上訴人之前手乙○○對被上訴人既無何權利，則取
      得人即上訴人亦不能取得權利。又系爭支票B，依票後背
      書欄之記載，係由訴外人乙○○空白背書，後由訴外人潘
      麗滿提示付款，則該張支票之持票人為潘麗滿、背書人為
      乙○○，另系爭支票A，依票後背書欄之記載，係由訴外
      人丁○○空白背書、寶鈺空白背書、塗銷寶鈺空白背書，
      後由訴外人張修鳳提示付款、因該塗銷寶鈺空白背書不影
      響背書之連續，依上規定，視為無記載寶鈺空白背書，則
      系爭支票A之持票人為張修鳳、背書人為丁○○。上訴人
      既非背書人，非為票據債務人，設若確有清償者，其應係
      依其與執票人間之原因關係負清償之責，非依票據債務負
      清償之責。另按票據法第38條規定，對被塗銷之背書人，
      為免責之意思表示，則未為背書之人，當不負票據債務甚
      明。
（四）請求訊問證人丁○○、乙○○。
三、本件經依民事訴訟法第436條之32第2項、第463條、第270條
    之1第1項第3款規定，整理並協議簡化爭點為：
（一）兩造不爭執之事項：系爭支票A、B屆期提示均未獲付款。
（二）兩造爭點：
   1、系爭支票A、B是否由訴外人鐘麗珠、乙○○母女所竊取？
      被上訴人是否因此即不負發票人責任？
   2、本件上訴人是否係惡意或以無對價或不相當之對價取得系
      爭支票A、B？
   3、上訴人可否依系爭支票A、B執票人之地位請求被上訴人給
      付票款？
四、茲就上開爭點，析述本院得心證之理由如下：
（一）按在票據上簽名者，依票上所載文義負責；發票人應照支
      票文義擔保支票之支付；匯票之發票人、背書人對於執票
      人連帶負責之規定，支票準用之；又執票人向支票債務人
      行使追索權時，得請求自為付款提示日起之利息，如無約
      定利率者，依年利6釐計算，票據法第5條第1項、第126條
      、第96條、第144條、第133條分別定有明文。本件上訴人
      主張其係系爭支票A、B之執票人，業據其提出系爭支票A
      、B各1紙為證，並為被上訴人所不爭執，自堪信為真實。
（二）按執票人應以背書之連續，證明其權利，票據法第37條第
      1項前段定有明文，此項規定，依同法第144條並為支票所
      準用。查系爭支票A、B均未載「受款人」乙情，有系爭支
      票A、B影本各1份在卷可參，復為兩造所不爭執，依票據
      法第125條第2項之規定，支票未載受款人者，以執票人為
      受款人，此即為無記名支票。是本件被上訴人將系爭支票
      A、B交付予訴外人乙○○時，即由訴外人乙○○取得票據
      權利，而訴外人丁○○、乙○○再分別於系爭支票A、B上
      空白背書後，交付予上訴人，是上訴人既係依訴外人丁○
      ○、乙○○之空白背書取得系爭支票A、B，依票據法第14
      4條準用第32條之規定，空白背書之支票，得依交付轉讓
      之，故上訴人將系爭支票A、B再分別交付予訴外人張修鳳
      、潘麗滿，嗣屆期提示均未獲付款，訴外人張修鳳、潘麗
      滿復將系爭支票A、B交付予上訴人，準此，本件並無背書
      不連續之問題，先此敘明。
（三）次按票據債務人不得以自己與發票人或執票人之前手間所
      存抗辯之事由對抗執票人，票據法第13條前段定有明文。
      又按以惡意或有重大過失取得票據者，不得享有票據上之
      權利。無對價或以不相當之對價取得票據者，不得享有優
      於其前手之權利，同法第14條亦有明定。再按票據法第14
      條第2項所謂「無對價」，乃執票人根本未提出「對價」
      即取得票據；又所謂「以不相當之對價」取得票據者；不
      得享有優於其前手之權利，係指取得票據時，所提出之對
      價於客觀上其價值不相當者，其前手之權利如有瑕疵（即
      附具「人之抗辯」原因），則取得人即應繼受其瑕疵，「
      人的抗辯」並不中斷，如前手無權利時，則取得人並不能
      取得權利而言。復按票據行為為不要因行為，執票人不負
      證明關於給付原因之責任，如票據債務人主張執票人取得
      票據係無對價或以不相當對價取得或惡意取得，應由該票
      據債務人負舉證責任。最高法院85年台上第286號判決意
      旨亦採相同見解。末按當事人主張有利於己之事實者，就
      其事實有舉證之責任，民事訴訟法第277條前段定有明文
      。是綜上可知，本件自應由被上訴人舉證證明上訴人係以
      「無對價」或「以不相當之對價」取得系爭支票A、B，自
      不待言。經查：
   1、票據為文義證券，因此從票據之外觀無從知悉票據債務人
      對人抗辯之事由，倘票據債務人得據以對抗票據權利人，
      將無人敢收受票據，則票據之流通勢必受阻，且票據為流
      通證券，為使票據債務迅速履行，以利票據流通，確保交
      易安全，故上開票據法第13條乃明文排斥一般「後手繼受
      前手瑕疵」之原則。又票據為無因證券，票據上之權利依
      票據文義而發生，與其基礎之原因關係各自獨立，故票據
      上權利之行使，不以其原因關係存在為前提，從而執票人
      主張票據權利時，無庸證明其有原因關係，票據債務人亦
      不得以「自己與執票人前手間無原因關係」而對抗執票人
      ，此即為「票據原因關係抗辯之限制」，先此敘明。
   2、查本件上訴人係經由前手即訴外人乙○○空白背書轉讓而
      持有系爭支票A、B，有如前述，足見兩造間並非直接前後
      手關係，依上開票據法第13條前段規定，被上訴人自不得
      以其與訴外人乙○○間所存之抗辯事由對抗上訴人。被上
      訴人雖辯稱：伊並未借訴外人乙○○系爭支票A、B，上開
      支票係訴外人鐘麗珠、乙○○母女所竊取，且系爭支票A
      、B筆跡、書寫習慣均不相同，上訴人應可判斷非被上訴
      人簽寫，則被上訴人既未為發票行為，自不負發票人責任
      。另上訴人稱訴外人乙○○向其借款時，其係於其店內拿
      出55萬元，該款項並非自金融機構提領，但55萬元並非一
      筆小數目，美髮店內實不可能存放高達55萬元之現金，系
      爭支票A、B實為訴外人乙○○用來給上訴人抵賭債，惟按
      賭債非債，上訴人取得系爭支票A、B即無對價，依票據法
      第14條第2項規定，不得享有優於前手之權利，上訴人之
      前手乙○○對被上訴人既無何權利，則取得人即上訴人亦
      不能取得權利云云。然依上開最高法院判決意旨，有關無
      對價、以不相當之對價，或惡意取得等，本應由被上訴人
      負舉證之責，詳如上述，雖證人乙○○、丁○○寄予原審
      之書信內容載明系爭支票A、B實為證人乙○○用來給上訴
      人抵賭債，經本院分別於96年12月11日、96年12月28日、
      97年1月29日傳訊證人乙○○、丁○○，就其等何以在系
      爭支票A、B背書後，將上開支票交予上訴人乙情到院說明
      ，惟其等均未到庭，是尚難辨上開書信內容之真實性，況
      被上訴人復未提出任何積極證據證明上訴人係以無對價或
      以不相當之對價，或惡意取得系爭支票A、B，而僅以上開
      書信為證，即否認上訴人係票據權利人，似嫌速斷而有可
      議。依此，本件被上訴人既簽發系爭支票A、B，並交付訴
      外人乙○○使用，即已完成發票之行為，自應負發票人之
      付款責任，且兩造並非直接之前後手，被上訴人自不得以
      原因關係對抗上訴人。而上訴人主張訴外人乙○○係因向
      伊借款而背書轉讓系爭支票A、B予伊作為清償之用，則系
      爭本票A、B性質既屬訴外人乙○○向上訴人借款之清償方
      法，依票據之文義性及無因性，被上訴人及訴外人乙○○
      自應依票上所載文義負責。綜上，本件被上訴人辯稱上訴
      人係出於惡意，抑或係以無對價或以不相當之對價取得系
      爭支票A、B乙節，為上訴人所否認，被上訴人就其所辯既
      未能舉證以實其說，自難以採信。準此，被上訴人所辯上
      訴人不得享有優於其前手即乙○○之權利，其得以與乙○
      ○間所存之抗辯事由對抗上訴人乙節，並無可採。
（四）末按執票人取得票據出於惡意者，票據債務人僅得以自己
      與發票人或執票人之前手間所存抗辯之事由對抗執票人，
      並非當然不負票據上之責任；另無對價或以不相當之對價
      取得票據者，僅不得享有優於其前手之權利，倘前手之權
      利無瑕疵，並非當然不得享有票據上之權利。本件被上訴
      人既不能證明其與訴外人乙○○間確有抗辯事由存在，已
      如前述，自難認訴外人乙○○就系爭支票A、B之權利有瑕
      疵。從而，縱然被上訴人主張以其與訴外人乙○○間所存
      在抗辯事由為對抗，上訴人在訴外人乙○○之權利範圍內
      ，仍得主張票據上之權利，請求給付票款，附此敘明。
五、綜上所述，上訴人主張其係經由訴外人乙○○空白背書轉讓
    取得系爭支票A、B，為合法之票據債權人，得請求被上訴人
    給付系爭支票A、B之票款為可採，被上訴人以前詞抗辯為無
    可取。從而，上訴人本於票據之法律關係行使票據追索權，
    請求被上訴人給付55萬元，及其中25萬元自系爭支票B提示
    日即95年9月6日起至清償日止，按年息6％計算之利息；其
    中30萬元自系爭支票A提示日即95年9月8日起至清償日止，
    按年息6％計算之利息，為有理由，應予准許。至於系爭支
    票A之利息部分，上訴人請求之起算點為95年9月6日，惟系
    爭支票A之提示日係95年9月8日，有上訴人所提出之退票理
    由單影本為證，是上訴人僅得請求該紙支票之付款提示日起
    之利息，逾此部分之利息請求，為無理由，應予駁回。原審
    為上訴人敗訴之判決，尚有未洽，上訴意旨求予廢棄改判，
    為有理由，爰由本院予以廢棄改判如主文第2項所示。
六、本件為判決之基礎已臻明確，兩造其餘之攻擊或防禦方法及
    未經援用之證據，經本院斟酌後，認為均不足以影響本判決
    之結果，亦與本案爭點無涉，自無逐一詳予論駁之必要，併
    此敘明。
七、據上論結，本件上訴為一部有理由、一部無理由，依民事訴
    訟法第436條之1第3項、第463條、第450條、第449條第1項
    、第79條，判決如主文。
中    華    民    國    97    年    3     月    24    日
               民事第一庭  審判長法  官  林世芬
                                 法  官  李文輝
                                 法  官  黃仁勇
以上正本係照原本作成。
本判決不得上訴。
中    華    民    國    97    年    3     月    24    日
                                 書記官  孫靜芳


司法院資訊處製作；財團法人民間司法改革基金會備份。
